【裁判字號】    98,簡上,1
【裁判日期】    980729
【裁判案由】    拆屋還地
【裁判全文】
臺灣新竹地方法院民事判決               98年度簡上字第1號
上  訴  人  乙○○
                        段288號
被上訴人    丙○○
訴訟代理人  邱六郎律師
複代理人    甲○○
上列當事人間返還房屋事件，上訴人對於中華民國97年11月7日
本院竹北簡易庭97年度竹北簡字第291號第一審判決提起上訴，
本院於民國98年7月15日辯論終結，判決如下：
    主  文
上訴駁回。
第二審訴訟費用由上訴人負擔。
    事  實
一、上訴人方面：
(一)、聲明：
１、原判決不利上訴人部分廢棄。
２、前項廢棄部分，被上訴人在第一審之訴及其假執行之聲請均
    駁回。
(二)、陳述：除與原審判決書所載者相同茲予引用外，補稱：
    上訴人經由前手即訴外人許金燕買受系爭房屋，就系爭房屋
    所占有之土地享有優先承買權，惟被上訴人先行向地主買下
    土地後卻刻意躲避不見面，並哄抬土地以一坪新台幣 (下同
    )4 萬元出售，實不合理並強人所難。
二、被上訴人方面：
(一)、聲明：上訴駁回。
(二)、陳述：除與原審判決書所載者相同茲予引用外，補稱：
    本件坐落新竹縣湖口鄉○○段3地號之土地總面積達1000 坪
    以上，數十年來均遭十餘戶違建戶無權占有，至90年間，地
    主方訴請拆屋還地，部分住戶亦陸續向地主完成承購手續，
    取得獨立之所有權，而上訴人於靠近系爭土地之湖口鄉○○
    路上經營浙江旅行社達十餘年之久，對於各住戶承購地基地
    之事知之甚詳，均未向地主表達任何購買之意，況優先承買
    權依據民法第426條之2第1項及土地法第104條規定，僅限承
    租人、地上權人及典權人始得主張，然上訴人均未言明其有
    何權限，故其此部分主張實屬無由。
   理  由
一、兩造不爭執事項：
１、本件系爭坐落新竹縣湖口鄉○○段3-26地號土地原為訴外人
    陳錦雄兄妹等共有，其上有上訴人所有門牌號碼新竹縣湖口
    鄉○○路46號房屋，被上訴人於96年初購買系爭榮光路46號
    房屋所坐落之土地。
２、上訴人在系爭土地上占有原審判決附圖所示Ａ、Ｂ部分面積
    共計98.1平方公尺，其中Ｂ部分面積為93.64平方公尺之房
    屋，目前出租於原審被告許金燕 (未經上訴，業已確定) 居
    住使用。
二、細繹兩造攻防內容，可知本件爭點在於：
(一)、上訴人就系爭房屋所占有之土地是否有合法使用權源？
(二)、上訴人是否得主張優先承買權？
三、經查：
１、按所有人對於無權占有或侵奪其所有物者，得請求返還之，
    民法第767條定有明文，且按當事人主張有利於己之事實，
    就其事實有舉證之責任，民事訴訟法第277條前段復有明文
    。本件系爭土地既為被上訴人所有，目前為上訴人所有如原
    審判決附圖所示Ａ、Ｂ部分面積98.1平方公尺之房屋所占用
    ，且就Ｂ部分出租予訴外人許金燕居住使用，上訴人執前詞
    上訴，遂應就其取得占有係有正當權源之事實證明之，然上
    訴人於原審既已坦認並未就占有之土地取得權利，且於本院
    審理期間復未進一步舉證以實其有合法占有權源，尚難認就
    此為有利上訴人之認定。
２、又按土地法第104條雖規定：基地出賣時，地上權人、典權
    人或承租人有依同樣條件優先購買之權；前項優先購買權人
    ，於接到出賣通知後十日內不表示者，其優先權視為放棄；
    出賣人未通知優先購買權人而與第三人訂立買賣契約者，其
    契約不得對抗優先購買權人。然上開條文係指房屋與基地分
    屬不同人所有，房屋所有人對於土地因享有地上權、典權或
    租賃權，為免基地所有人出賣基地時，造成土地及房屋所有
    人未予同一之分歧，故設此法並明文規定未通知房屋所有人
    購買，其後所為之所有權轉讓登記均不得用以對抗房屋所有
    人而言。惟依前開說明，上訴人並未證明其所占用之系爭土
    地與原地主間是否存有地上權、典權或租賃關係之正當權源
    ，是上訴人主張其有優先承買權即失所據。
３、再按無法律上之原因而受利益，致他人受損害者，應返還其
    利益，民法第179條前段定有明文。又無權占有他人土地，
    可能獲得相當於租金之利益為社會通常之觀念，最高法院61
    年台上字第1695號亦著有判例。惟城市地方房屋之租金，以
    不超過土地及其建築物申報總價年息之百分之10為限，土地
    法第97條第1項定有明文。另第97條之規定，於租用基地建
    築房屋準用之，亦為土地法第105條所明定。經查，被上訴
    人於原審主張其所有系爭土地為上訴人乙○○無權占用，被
    上訴人認其受有相當於租金之損害，並請求其返還因此所受
    之利益，即屬有據，原審審酌上訴人所占用之房屋係為一層
    樓磚瓦造，上舖蓋鐵皮屋頂，目前供原審另一被告許金燕承
    租使用，業經原審現場勘驗屬實，併參酌本院91年度重訴字
    第26號民事案件判決就相鄰房屋無權占用鄰近土地之不當得
    利金額，係以系爭土地申報地價按年息百分之8為標準計算
    ，遂認本件應以相同標準計算，亦屬合理。是上訴人占用系
    爭土地如複丈成果圖所示Ａ部分（4.46平方公尺）、Ｂ部分
    （93.64平方公尺），合計為98.1平方公尺，按系爭土地於
    96年1月之申報地價為每平方公尺906元，則地主即被上訴人
    所受相當於租金之損害金為每年7,110元（計算式為：98.1x
    906x8%=7,110.228，元以下四捨五入），每月則為593元（
    計算式為：7110÷12=592.5，元以下四捨五入）。
四、綜上所述，系爭土地既為被上訴人所有，上訴人未能證明系
    爭房屋係基於正當權源而占有系爭土地，則被上訴人於原審
    本於土地所有權人之地位，訴請上訴人將原審判決如附圖所
    示Ｂ部分建物拆除，並將占用之Ａ、Ｂ部分土地返還，併依
    民法第179條規定請求上訴人給付自起訴狀繕本送達翌日即
    97年6月3日起至返還土地之日止，按月給付原告593元，為
    有理由，應予准許。原審為上開判決，並依職權宣告假執行
    ，於法並無違誤。上訴意旨猶指摘原判決不當，求予廢棄改
    判，為無理由，應予駁回。
五、本件判決基礎已臻明確，兩造其餘之攻擊或防禦方法及所用
    之證據，經本院斟酌後，認均不足影響本判決之結果，自無
    逐一詳予論駁之必要，併此敘明。
六、據上論結，本件上訴為無理由，依民事訴訟法第436條之1第
    3 項、第449條第1項、第78條，判決如主文。
中    華    民    國    98    年    7    月    29     日
                民事第二庭      審判長法  官  盧玉潤
                                      法  官  楊明箴
                                      法  官  彭淑苑
以上正本係照原本作成。
不得上訴。
                                      書記官  王恬如
中    華    民    國    98    年    7    月    29     日


司法院資訊處製作；財團法人民間司法改革基金會備份。
